【裁判字號】    90,婚,633
【裁判日期】    900821
【裁判案由】    履行同居
【裁判全文】
臺灣高雄地方法院民事判決  九十年度婚字第六三三號
    原      告  甲○○
    被      告  乙○○
右當事人間請求履行同居事件，本院判決如左：
    主      文
原告之訴駁回。
訴訟費用由原告負擔。
    事      實
甲、原告方面：
一、聲明：求為判決被告應與原告同居；訴訟費用由被告負擔。
二、陳述：緣兩造於民國八十八年五月十四日結婚，惟因婚姻生活偶生磨擦，被告
      竟於民國八十九年八月十九日返回娘家後，旋即拒不回返家門，原告苦口婆心
      規勸，皆無效果。按「夫妻互負同居義務」民法第一千零一條定有明文，今被
      告並無正當由而拒絕履行同居義務，顯已違背上開規定，爰依法訴請被告履行
      同居。
乙、被告方面：
一、聲明：求為判決原告之訴駁回；訴訟費用由原告負擔。
二、陳述：
（一）按夫妻間雖有同居之義務，但有不堪同居之事實，或其他正當理由，仍得別居
      ，有最高法院十八年上字第二一二九號、十八年上字第二六四一號、十九年上
      字第二六九三號判例可稽，另夫妻共同生活乃以誠摯的相愛為基礎，基礎若已
      動搖，終日冷漠相對，縱不動手毆打亦難謂非虐待（最高法院七十年台上字第
      一九二二號裁判要旨），遑論因細故或藉故惡言相向，動輒辱罵壓制，施以語
      言暴力，難以共同生活。
（二）查兩造於八十八年五月十四曰結婚，兩造均為受大學以上高等教育之知識份子
      ，原告任職於中鋼，被告任職教師，詎婚後本及一年，原告自八十九年三月間
      起與公婆經常藉細故或對訂婚、結婚之婚之不滿意，在兩造住處共同動輒以語
      言暴力相向，辱罵被告數小時，令被告精神遭受嚴重打擊與折磨，生活起居無
      法獲致安寧，被告因不堪經常被以三字經、粗話辱罵而打電話回娘家略訴苦楚
      ，原告得知後，即與公婆共同再次辱罵被告，並打電話予被告之父親，言語粗
      暴不遜，態度端惡劣，連帶使被告之家人遭受不堪入耳之辱罵及精神上之痛苦
      ，甚且婆婆且婆婆教其子（即原告）一定要將被告壓到底，令被告不得反抗，
      八十九年四月五日，原告表示想買新車，要求被告出資二分之一，被告認現有
      車尚新，無換車必要，詎翌日下班返家，竟發現牆上結婚照不時，原告又與婆
      婆至房問責備被告，並提及被告付的生活費不足，要被告選擇兩條路，一為搬
      至公婆家居住，另一為離婚，被告被責罵數小時後，原告竟又打電話予剛回去
      之婆婆，故意在電話對被告大聲罵「賤女人」、「離婚後他就解脫了，他可以
      跟三、五個女人結婚沒問題」，並謂被告離婚後後就嫁不出去，只能跟狗作伴
      ，及揚言要到被告任教之學校告訴所有之同事，讓被告無法立足云云，至當日
      半夜，原告之姊也打電話來責備被告，令被告整晚無法睡眠，精神遭受無比痛
      苦折磨，幾近崩潰，被口苦等至天亮，慮及初次懷孕之胎兒安穩，不得已方返
      回娘家調養，躲避反覆之經神折磨，原告竟謂被告於八十九年八月十九日返回
      娘家後，拒不回返，真正肇因實是其與其家人語言暴力及精神虐待。
（三）被告為了孩子著想而曾與原告返家團聚，期望從此和諧生活，然原告仍不改其
      習，每為兩人間之小細故返回父母家數落被告，被告每次均需立刻正襟危坐在
      客客廳等候其婆婆前來，接受其等責備教訓而不敢吭聲，若稍有不從即鬧得全
      屋不得女寧，被告唯有忍氣吞聲，含淚接受長期不堪之精神折磨，以求得生活
      之平靜，八十九年八月十七日原告又堅持被告不得在原產檢醫院生產，要求被
      告需回前鎮婆家附近之醫院或長庚醫院生產、坐月子，翌曰，原告又表示被告
      未付生活，所以無須與被告溝通，迄八十九年八月六日清晨六時左右，又表示
      不准被告每月拿自己薪水中一萬元回娘家給父母，並要被告付二分之一生活費
      ，其自自己的錢則要存起來，隨後，婆婆即至家中大聲責罵，達睡夢中之隔鄰
      均被吵醒，婆婆當場教其子俟被告生產後，抱走被告所生小孩，並與被告切斷
      了結關孫，適被告之父親打電話來，原告竟對被告父親大聲咆哮，出言不遜，
      被告父親勸解表示常吵架不好，易演變成離婚，原告竟得意地大聲說：「這是
      你們說的哦！」言下之意要離婚正合他的意，但不是出自他的口，被告父親氣
      不過，而前接被告回娘家，當時原告及婆婆均在場，卻完全視若無睹，毫無歉
      意及挽留，被告係在極度傷心痛楚之下，不得已返回娘家，自被告返回娘家迄
      今，原告及公婆打電至娘家，均是辱罵被告及被告父母，罵被告賺錢是為討客
      兄，言語極盡侮辱，令被告及被告父母精神上受盡屈辱折磨，甚且又再度恐嚇
      欲至被告任教學騷擾，令被告心生恐懼，生活工作備受威脅，原告竟謂苦口婆
      心規勸，皆無效，全然編造杜撰以掩飾其惡行惡狀。
（四）被告忍無可忍，透過高雄市政府社含局家庭暴力防治中心協助，向鈞院聲請民
      保護令，業獲鈞院八十丸年家護字第九二六號民事通常保護令，命原告不得被
      告為：言語辱罵（被證三），原告猶不服提出抗告，高等法院高雄分院駁回其
      抗告之裁定（被證四）即謂：「經查，抗告人有辱罵相對人，致相對人有焦慮
      、憂鬱症狀，雖尚不符合任何特定之精神疾病診斷，但在其來自夫家的言語攻
      擊之精神壓力下，相對人之精神狀況可能加重，也可能造成其社會、職業功能
      之損害。有相對人提供之錄音帶、證人洪裕欽之證詞，及阮綜合醫院八十九年
      十二二日阮醫教字第八九一六九號函在卷可稽。其次，相對人生產時，抗告人
      既未至醫院簽署相關文件，嗣後雖至醫院看孩子，卻無慰問之意，即索取孩子
      之出生證明，迄相對人出院後，亦未至相對人娘家看孩子，僅寄一些孩子日用
      品及一張問候卡給相對人，命和對人感到心寒，此有高雄市政府家庭暴力防治
      中心家庭暴事件訪視調查表在卷足稽。抗告人在妻子生產及產後這需要丈夫的
      時候所表現的冷漠，絕非為人夫應有之態度，對相對人難謂無精神上之傷害。
       又妻在事實上、法律上均係一獨立之個體，與夫之地位平等（憲法第七條參
      照），非夫家附屬物，妻之父母與夫之父母一般，對其有養育之恩，豈可因出
      嫁而限制妻與娘家正常往來及欲奉養父母之孝心？況維持夫與妻家、妻與夫家
      ，及彼此娘家之良好互動，亦是增進夫妻感情甜密的良方之一，而夫妻來自不
      同之家庭，因生長環及成長背景之不同，婚後生活摩擦在所難免，雖適當之口
      角對夫妻彼此之了解非無助益，惟若口出惡言或刻意限制對方之正當行為或任
      由第三人介入，則極易斬傷感情且治絲益棼，此時給以適度的拘束，反有冷靜
      彼此不當情緒、製造轉圜空間之功效。」已明被告目前無法與原告共同生活之
      痛苦，揆之首開實務判，被告確有不堪與原告同居之正當理由。
（五）按家庭暴力防治法在末研擬之前，冢庭暴力尚屬社會禁忌話題，而家庭暴力通
      常又發生在共同生活之家庭內，不亦為外人所察覺，遑論外人能親自見聞施暴
      者施行暴力之現況，而被施暴者因處家庭弱勢成員，身心遭受暴力同時，通常
      難以保全施暴當時證據，唯有向外求援後，獲得外來支援下始能循得蛛絲馬跡
      ，然仍無法掌握施暴者施暴之全貌，故施暴者以強勢地位要求居舉證弱勢地位
      之被施提出暴行之直接證據，本即有欠公允，同時，家庭之和諧與完整不是靠
      被害人忍讓姑息所能達成，唯有加害人停止施暴行為才能營造美滿和諧的家庭
      ，（參家庭暴力防治法立法期問之爭議問題研究第一○八﹍一○九頁﹍被證六
      ），惟國人以來對於家庭暴力問題多有「勸和不勸離」之迷思，為了維持家庭
      形式上之，不惜犧牲被害人之權益，造成對於暴力之姑息，無助於問題之解決
      ，再者，家庭暴力防治法之保護令制度，其內容具多樣性，使被害人或法官可
      以視暴力之嚴重性而選擇聲請或核發內容最妥適之保護令，希望加害人改變施
      暴習性而營造和諧家庭，才是立法本意（參同上論著），被告聲請獲准之民事
      保護令僅是命原告不得再言語辱罵被告，如此輕而易舉改變之習扭，原告卻提
      出長篇大論抗告原告保護令種種不適法，仍狡辯僅是夫妻口角爭執，就是不願
      檢討改正自己語言暴力之惡習，而今，尚在保護令六個月期間內，末見其改過
      ，且完全不與被告協談之情形下，即再度以訴訟方式強制訴請被告與之履行同
      居義務，完全不考量被告之感受，其平時主觀粗暴之言行，已可見一斑，而原
      告一心一意只想達到休妻離婚目的，根本無誠意與被告共同生活，已昭然若揭
      。
（六）原告倘果真關心被告及幼子，兩造共同生活期問即應擔負營造美滿和諧婚姻之
      責任，而非一再與家人挑起紛爭，使被告陷於婚姻陰霾，飽受精神折磨與虐符
      ，深忍動輒得咎而生活於語言暴力及恐嚇之恐懼不安中，嗣後於被告緊急剖腹
      生產時，急電希望其至院簽寫手術同意書，卻不願前來，被告產後三天始至嬰
      兒房視其子共五分鐘即離去，此後迄今未再聞問，僅曾郵寄一箱紙尿布敷衍了
      事，何足為人夫？為人父？被告如何相信原告有誠意共營美滿生活？徜原告果
      真有誠意與被告共同生活，而非籍本件訴訟達離婚之目的，根本無須提起本件
      訴訟以強迫被告，只需誠摯表現為人夫、為人父應有之責任及關懷，兩造即有
      共同圓滿生活之可能，顯見原告強制提出本件訴訟，真意非欲與被告共同生活
      ，並無正當理由。
三、證據：提出本院八十九年度家護字第九二六號民事通常保護令、台灣高等法院高
    雄分院九十年度家護抗字第一七號民事裁定影本一份及譯文四份為證。
丙、本院依職權調閱本院八十九年度家護字第九二六號通常保護令卷（含抗告卷）。
    理      由
一、原告主張兩造於民國八十八年五月十四日結婚，惟因婚姻生活偶生磨擦，被告竟
    於民國八十九年八月十九日返回娘家後，旋即拒不回返家門，原告苦口婆心規勸
    ，皆無效果。今被告並無正當由而拒絕履行同居義務，顯已違背上開規定，爰依
    法訴請被告履行同居等語。
二、被告則以伊長期生活於語言暴力及恐嚇之恐懼不安中，遂忍無可忍，透過高雄市
    政府社會局家庭暴力防治中心協助，向鈞院聲請民事保護令，業獲鈞院八十九年
    家護字第九二六號民事通常保護令，命原告不得被告為：言語辱罵，原告猶不服
    提出抗告，高等法院高雄分院駁回其抗告之裁定確定，現仍為保護令期間，是被
    告確有不堪與原告同居之正當理由等語為辯。
三、按「夫妻互負同居之義務。但有不能同居之正當理由者，不在此限。」民法第一
    千零一條定有明文。經查被告於八十九年間以受到原告及原告父母之語言暴力等
    家庭暴力為由，向本院聲請核發通常保護令（八十九年度家護字第九二六號），
    嗣經本院認定屬實准予核發保護令，惟原告不服抗告台灣高等法院高雄分院，終
    經抗告法院於九十年三月十五日以：「經查，抗告人有辱罵相對人，致相對人有
    焦慮、憂鬱症狀，雖尚不符合任何特定之精神疾病診斷，但在其來自夫家的言語
    攻擊之精神壓力下，相對人之精神狀況可能加重，也可能造成其社會、職業功能
    之損害。有相對人提供之錄音帶、證人洪裕欽之證詞，及阮綜合醫院八十九年十
    二二日阮醫教字第八九一六九號函在卷可稽。其次，相對人生產時，抗告人既未
    至醫院簽署相關文件，嗣後雖至醫院看孩子，卻無慰問之意，即索取孩子之出生
    證明，迄相對人出院後，亦未至相對人娘家看孩子，僅寄一些孩子日用品及一張
    問候卡給相對人，命和對人感到心寒，此有高雄市政府家庭暴力防治中心家庭暴
    事件訪視調查表在卷足稽。抗告人在妻子生產及產後這需要丈夫的時候所表現的
    冷漠，絕非為人夫應有之態度，對相對人難謂無精神上之傷害。又妻在事實上、
    法律上均係一獨立之個體，與夫之地位平等（憲法第七條參照），非夫家附屬物
    ，妻之父母與夫之父母一般，對其有養育之恩，豈可因出嫁而限制妻與娘家正常
    往來及欲奉養父母之孝心？況維持夫與妻家、妻與夫家，及彼此娘家之良好互動
    ，亦是增進夫妻感情甜密的良方之一，而夫妻來自不同之家庭，因生長環境及成
    長背景之不同，婚後生活摩擦在所難免，雖適當之口角對夫妻彼此之了解非無助
    益，惟若口出惡言或刻意限制對方之正當行為或任由第三人介入，則極易斬傷感
    情且治絲益棼，此時給以適度的拘束，反有冷靜彼此不當情緒、製造轉圜空間之
    功效。」等語，而駁回抗告確定等情，業經本院調閱本院八十九年度家護字第九
    二六號通常保護令卷查明屬實，是被告顯受有家庭暴力之情形，且於保護令有效
    期間（六個月）。準此，被告辯稱有不能同居之正當理由等情，核屬有據。
四、從而原告本於現存之夫妻關係，請求被告履行同居義務，於法不合，應予駁回。
據上論結：本件原告之訴為無理由，依民事訴訟法第七十八條，判決如主文。
中      華      民      國    九十      年      八      月    二十一    日
                                    台灣高雄地方法院民事第二庭
~B法      官  吳進寶
右為正本，係照原本作成。
如不服本判決，應於送達後廿日內，向本院提出上訴狀。
中      華      民      國    九十      年      八      月    二十一    日
~B法院書記官  陳展榮


司法院資訊處製作；財團法人民間司法改革基金會備份。
